【裁判字號】    97,易,1408
【裁判日期】    980225
【裁判案由】    詐欺等
【裁判全文】
臺灣高雄地方法院刑事判決              97年度易字第1408號
公  訴  人  臺灣高雄地方法院檢察署檢察官
被      告  甲○○
            丁○○
            乙○○
                    （現於臺灣高雄第二監獄另案執行中）
上列被告因詐欺等案件，經檢察官提起公訴（97年度偵字第6063
號）、移送併辦（97年度偵字第31137 號），本院判決如下：
    主    文
甲○○幫助犯詐欺罪，累犯，處有期徒刑伍月，如易科罰金，以
新台幣壹仟元折算壹日。
乙○○共同犯詐欺罪，處有期徒刑捌月。未扣案之變造「李爾豪
」身分證上照片壹紙，沒收。
丁○○無罪。
    事    實
一、甲○○前於民國（下同）86年間因強盜案件，經台灣台北地
    方法院以86年度訴字第1698號判決，判處有期徒刑7 年6 月
    確定，於86年9 月8 日入監執行，並於89年12月16日縮刑假
    釋，而於93年10月18日假釋期滿未撤銷，視為執行完畢。詎
    仍不知悔改，甲○○可預見一般取得他人金融帳戶使用之行
    徑，常與財產犯罪所需有密切之關聯，可能係為掩飾不法犯
    行，避免有偵查犯罪權限之執法人員循線查緝，並掩人耳目
    ，竟以縱有人意圖為自己不法之所有，以其提供之金融帳戶
    實施詐欺取財犯行，亦不違背其本意之幫助犯意，約於96年
    11月19日之緊接數日前某時，在不詳地點，將其所有申辦之
    屏東縣潮州新生路郵局帳戶（帳號00000000000000）存摺、
    印章、提款卡、密碼，出借予戊○○之友人即真實姓名年籍
    不詳綽號「阿明」之人，並轉提供予電話詐欺集團使用。
二、乙○○明知胡記富、林筠蓁（起訴書誤植「胡記復」、「林
    雲真」，均應予更正；2 人由檢察官另案偵辦）2 人夥同他
    人組成以電話詐欺之方式進行詐騙之詐欺集團，均意圖為自
    己不法所有，乙○○擔任領取詐騙贓款之車手，適該詐騙集
    團成員於96年11月19日上午9 時許，以任成義所有電話門號
    0000000000、張惠淳（原名葉張凱琳，與任成義均由檢察官
    另案偵辦）所有電話門號0000000000聯絡己○○，分別自稱
    為刑事警察局電信調查科警員及「丁○○」檢察官，謊稱：
    己○○之身分證遭冒用，帳戶將遭凍結，需將帳戶內現金提
    出轉入安全帳戶，致己○○陷於錯誤，而依指示於當（19）
    日上午10時許，匯款新台幣（下同）50萬5 千元至上揭甲○○郵局帳戶。乙○○乃與上揭胡記富、林筠蓁及其他成員，
    共同基於詐欺取財及行使變造特種文書之犯意聯絡，先由乙○○於不詳時地，持其照片1 張交予胡記富，由胡記富將乙○○照片黏貼於「李爾豪」之身分證上，以此方式變造「李
    爾豪」身分證，再交付乙○○；嗣於己○○匯款後，乙○○
    即接獲林筠蓁之電話指示，分別於96年11月19日上午10時55
    分許、上午12時22分許共2 次，持變造之「李爾豪」身分證
    及上揭甲○○帳戶之存摺、印章，分別前往高雄青年郵局及
    高雄廣澤郵局，自上揭甲○○郵局帳戶提領38萬元及6 萬元
    ，足生損害於上開郵局辦理提款之正確性及李爾豪本人；並
    推由該詐騙集團另1 成員持上揭甲○○郵局帳戶之提款卡與
    密碼，前往全家便利商店高雄光華店之國泰世華銀行提款機
    ，自甲○○上開帳戶提領6 萬5 千元。嗣己○○於匯款後發
    覺受騙，向調查機關提出告訴，始知上情。
三、案經法務部高雄調查處移送臺灣高雄地方法院檢察署檢察官
    偵查起訴。
    理    由
壹、證據能力部分：
    本判決理由所援用之證據資料（含供述證據及非供述證據）
    ，被告、公訴人於本院言詞辯論終結前，對其證據能力均不
    爭執（參本院1 卷第55、79反頁），本院審酌上開證據之作
    成，並無違法或不當情形，且與本案待證事實相關，適當作
    為證據，依刑事訴訟法第159 條之5 第1 項之規定，認均有
    證據能力。
貳、被告乙○○、甲○○論罪部分：
一、被告乙○○詐欺取財、行使變造特種文書犯行部分：
  (一)上開事實，業據被告乙○○於偵訊及本院審理中坦承不諱，
    與證人己○○於警詢、偵訊之證述，證人李爾豪、楊媚茹於
    警詢之證述，參核相符；並有己○○之郵政儲金簿、郵政匯
    款執據（50萬5 千元入甲○○帳戶）、報案資料（報案3 聯
    單、存款憑條、匯款執據等），中華郵政公司屏東郵局97年
    9 月17日函檢送甲○○潮州新生路郵局帳戶開戶人資料、歷
    史交易清單，變造之「李爾豪」身分證影本、郵局存摺（青
    年路郵局提領38萬元）、郵政儲金提款單（甲○○帳戶6 萬
    元）、李爾豪換發身分證影本2 紙、換發身分證申請書、任
    成義行動電話門號0000000000申請書、遠傳電信函（門號00
    00000000申請人葉張凱琳）、乙○○指認為其本人之變造「
    李爾豪」身分證照片資料在卷足參。再被告乙○○於本院審
    理時坦承：確持黏貼其本人照片之變造「李爾豪」身分證，
    至上開高雄青年郵局、高雄廣澤郵局，從甲○○郵局帳戶提
    款38萬元、6 萬元等情，亦有乙○○臨櫃提款翻拍照片各10
    張、2 張在卷足憑（參調查卷第37、38頁，本院2 卷第46反
    頁），並經被告乙○○供述、證人李爾豪、楊媚茹於警詢之
    證述明確，參酌相符。
  (二)再上開「李爾豪」身分證上照片，確為被告乙○○，並非李
    爾豪本人，而並無其他積極證據證明該身分證係經偽造，是
    被告乙○○所持用上開經黏貼被告乙○○照片之「李爾豪」
    身分證，顯係經變造等情，亦有卷內變造「李爾豪」身分證
    （含照片）、李爾豪本人身分證（含照片）、被告乙○○戶
    政機關留存個人戶籍及相片影像等資料，經比對可資判明（
    參調查卷32、33、41反頁，參偵3 卷23頁，偵2 卷11頁），
    堪認屬實。則被告乙○○上開自白，與卷內積極證據相符，
    足堪採信。是被告乙○○確有詐欺取財、行使變造特種文書
    犯行，事證明確，堪以認定，應予依法論科。
二、被告甲○○幫助詐欺犯行部分：
    訊據被告甲○○矢口否認犯行，辯稱：因戊○○欠稅，怕被
    國稅局扣錢，伊才將郵局帳戶存摺、印章借給他領薪水，伊
    沒有幫助詐欺犯行云云。惟查：
  (一)被告甲○○就其開立屏東縣潮州新生路郵局帳戶，並於96年
    11月19日前緊接某日許，將該帳戶交給他人；且被害人己○○確遭胡記富、林筠蓁等詐騙集團成員，持任成義所有門號
    0000000000、張惠淳所有門號0000000000詐騙而陷於錯誤，
    致將款項50萬5 千元匯（存）入甲○○前揭郵局帳戶等情，
    均不爭執，並有證人乙○○（就被告甲○○部分）警、偵訊
    之證述附卷可稽；且有上開被害人己○○之郵政儲金簿、郵
    政匯款執據、報案資料，甲○○郵局存摺（提領38萬元）、
    郵政儲金提款單（提領6 萬元），中華郵政公司屏東郵局97
    年9 月17日函檢送甲○○潮州新生路郵局帳戶開戶人資料、
    歷史交易清單各1 份在卷足參。
  (二)被告甲○○雖以上開情詞置辯。惟證人戊○○於本院審理時
    具結證稱：當初美枝的姪子，綽號「阿明」男子來找伊吸毒
    ，甲○○也來找伊喝酒，「阿明」問伊是否有帳戶可借給他
    使用，伊說沒有，「阿明」就問甲○○，甲○○說有帳戶，
    他們2 人就自己談借存簿的事；後來伊有將「阿明」聯絡電
    話給甲○○，甲○○當時沒事做，沒有工作，喜歡喝酒；事
    發後甲○○也沒有請伊帶他去找「阿明」等語明確（參本院
    2 卷第41反至43頁）；是被告甲○○確自行將其郵局帳戶存
    摺、印章提供予「阿明」無訛，則被告所辯：因戊○○欠稅
    ，怕被國稅局扣錢而借伊帳戶領薪水云云，即屬無稽，而無
    可採。再被告甲○○開立郵局帳戶日期雖係96年2 月6 日，
    惟被害人己○○受電話詐騙匯款、被告乙○○擔任車手領款
    ，均係在96年11月19日，且參酌被告甲○○於偵訊時坦承：
    伊身分證曾經遺失過，96年底有申請補發，在郵局只有1 個
    帳戶等語（參偵3 卷第10頁），以及一般詐欺集團收集人頭
    帳戶，通常於取得經測試後隨即將該帳戶供被害人匯款使用
    ，不至於長期擱置不用致遭警查緝，則被告甲○○提供其郵
    局帳戶資料之時間，當係被害人96年11月19日匯款之緊接數
    日前，且依幫助犯從屬正犯之原則，被告甲○○幫助該詐欺
    集團成員犯罪時間，仍以被害人匯款、被告乙○○提款之96
    年11月19日為準，堪以認定。
  (三)被告甲○○亦於本院準備程序坦承：伊在換發晶片卡後，有
    同意將其郵局帳戶存摺、提款卡、印章等物借給他人，並跟
    他講帳戶密碼等語明確（參本院1 卷第79頁）；足見，被告
    甲○○可預見一般取得他人金融帳戶使用之行徑，常與財產
    犯罪所需有密切之關聯，可能係為掩飾不法犯行，避免有偵
    查犯罪權限之執法人員循線查緝，以確保犯罪所得之不法利
    益，並掩人耳目，竟以縱有人意圖為自己不法之所有，以其
    提供之金融帳戶實施詐欺取財犯行，亦不違背其本意之不確
    定幫助之犯意為之，堪認屬實。從而，其否認有幫助詐欺之
    犯意云云，亦無可採。
  (四)綜上所述，被告甲○○確有幫助詐欺取財之犯行，事證明確
    ，犯行堪以認定，應予依法論科。
三、按行為後法律有變更者，適用行為時之法律，但行為後之
    法律有利於行為人者，適用最有利於行為人之法律，刑法第
    2 條第1 項定有明文。刑法第212 條係規定：偽造、變造護
    照、旅券、免許證、特許證及關於品行、能力服務或其他相
    類之證書、介紹書，足以生損害於公眾或他人者，處1 年以
    下有期徒刑、拘役或3 百元以下罰金。且刑法上之變造文書
    ，祇需在原有存在之文書上，不變更其文書之本質，而就文
    書之內容有所增刪、更改，足生損害於公眾或他人，即屬當
    之；所稱足以生損害於公眾或他人，祇以有損害之虞即為已
    足，不以實生損害為必要，且此項損害，亦不以具經濟價值
    為限；且國民身分證堪認係關於品行、能力服務或其他相類
    之證書（參最高法院80年度台上字第4141號、81年度台上字
    第1226號判決意旨）。而戶籍法已於97年5 月28日修正增訂
    ，增訂後戶籍法第75條第1 、2 項係規定：意圖供冒用身分
    使用，而偽造、變造國民身分證，足以生損害於公眾或他人
    者，處5 年以下有期徒刑、拘役或科或併科新臺幣50萬元以
    下罰金。行使前項偽造、變造之國民身分證者，亦同。本件
    被告乙○○就事實二行使變造特種文書之犯罪時間，係在96
    年11月19日前數日間，即在戶籍法增訂第75條第1 、2 項處
    罰規定之前，且戶籍法之規定較刑法之處罰規定更不利於行
    為人，經比較新舊法後，就其此部分犯行，仍應適用刑法第
    216 條、第212 條之規定處罰，併予敘明。
四、本件胡記富、林筠蓁、乙○○等詐欺集團成員變造之「李爾
    豪」身分證，並對被害人己○○實行詐欺匯款後，推由被告
    乙○○持該變造「李爾豪」身分證、林延托郵局帳戶資料出
    面領款及朋分贓款獲取報酬等構成要件行為既遂。核被告乙○○所為，係犯刑法第216 條、第212 條之行使變造特種文
    書罪，刑法第339 條第1 項之詐欺取財既遂罪。被告甲○○
    僅係提供其郵局帳戶資料予「阿明」，因而轉交上開詐欺集
    團成員使用，並未參與詐欺取財之構成要件行為，顯係基於
    不確定之幫助詐欺犯意為之，核被告甲○○所為，則係犯刑
    法第30條第1 項前段、第339 條第1 項之幫助詐欺取財罪，
    且其為幫助犯，並按正犯之刑減輕之。再被告乙○○與胡記
    富、林筠蓁等詐欺集團成員間，就本件行使變造特種文書、
    詐欺取財犯行，互有犯意聯絡及行為分擔，依刑法第28條規
    定，應論以共同正犯。被告乙○○參與變造特種文書後進而
    行使，其變造特種文書之低度行為，為其行使之高度行為所
    吸收，不另予論罪。被告乙○○於96年11月19日上午，2 次
    行使變造特種文書（持變造之「李爾豪」身分證提款），係
    基於同一犯意於密接時間內為之，構成接續犯，僅論以一行
    使變造特種文書罪。被告乙○○以一合目的性之行為犯詐欺
    取財、行使變造特種文書2 罪，構成想像競合犯。起訴書以
    被告乙○○所犯係行使偽造特種文書罪，且被告乙○○所犯
    詐欺取財、行使偽造特種文書2 罪間，犯意個別，行為互殊
    ，應予分論併罰，均尚有未洽。惟起訴書事實欄已敘明被告
    乙○○係持黏貼乙○○相片之變造「李爾豪」身分證以行使
    等語，且論罪法條相同，自毋庸變更起訴法條，應論以行使
    變造特種文書罪，並依刑法第55條規定，應從一重之詐欺取
    財罪處斷。又被告甲○○前有事實欄所示論罪科刑及執行之
    前科紀錄，於93年10月18日假釋期滿未撤銷，視為執行完畢
    等情，有台灣高等法院被告前案紀錄表在卷足參，其於5 年
    以內再故意犯本件有期徒刑以上之罪，依刑法第47條第1 項
    規定，應論以累犯，並加重其刑，且依法先加後減之。
五、爰審酌被告乙○○擔任詐欺集團車手，行使變造特種文書，
    參與詐欺取財，所為實有不該，所詐騙金額非鮮，惡性非輕
    ；被告甲○○幫助詐欺集團成員詐欺取財，侵害他人財產權
    ，確有不該，且犯後否認犯行，飾詞狡辯，迄未與被害人達
    成和解，復係累犯；惟念以被告甲○○僅係詐欺幫助犯，並
    非正犯，而被告乙○○犯後坦承全部犯行，尚有悔意，暨其
    2 人犯罪動機、目的、手段、被害人損失金額等一切情狀，
    酌情分別量處如主文所示之刑，被告甲○○並諭知易科罰金
    折算之標準。另被告2 人如事實欄所示犯罪時間，均係在96
    年4 月25日以後，不符合九十六年罪犯條例所定之減刑條件
    ，併此敘明。至未扣案變造之「李爾豪」身分證上照片1 紙
    ，係被告乙○○所有，供其與共犯胡記富、林筠蓁等人犯罪
    所用之物，業據其供述在卷，且不能證明已經滅失，依刑法
    第38條第1 項第2 款之規定，併應諭知沒收。
六、至詐欺集團成員胡記富、林筠蓁、乙○○等人涉犯詐欺取財
    、偽造私文書、行使偽造特種文書等犯行部分，業經高雄地
    檢署檢察官起訴，並經本院另案以97年度訴字第1128號判決
    ，各判處應執行有期徒刑4 年、4 年、2 年10月在案（胡記
    富部分已確定，於97年10月16日入監執行），有該案起訴書
    、本院判決書、前案紀錄表在卷足參（參本院1 卷第21至41
    頁，本院2 卷內）。另被告乙○○本件犯行，與其該案被訴
    於97年1 月31日至2 月21日間與胡記富、姜志達及不詳人士
    共同行使偽造特種文書、行使偽造私文書、詐欺取財，致被
    害人顏素美受騙匯款入姜志達彰化銀行帳戶等犯行，犯罪事
    實尚屬有間，無法認係同一案件，附此敘明。
、被告丁○○無罪諭知部分：
一、公訴意旨另以：被告丁○○基於幫助他人詐欺取財之犯意，
    於95年4 月3 日至96年11月13日間之某日，提供其所有之國
    民身分證、健保卡予姓名年籍不詳之成年男子，該男子即於
    96 年11 月13日持丁○○上開證件，申設合作金庫銀行北岡
    山分行之帳戶（帳號：0000000000000 號，下稱合作金庫帳
    戶），取得存摺、提款卡及密碼。嗣胡記富、林筠蓁等電話
    詐騙集團推由其集團成員於96年11月19日上午9 時許，以任
    成義門號0000000000、張惠淳門號0000000000電話聯絡己○○，分別佯稱係刑事警察局電信調查科警員及「丁○○」檢
    察官，詐稱：己○○之身分證遭冒用，帳戶將遭凍結，需將
    帳戶內現金提出轉入安全帳戶，致己○○因此陷於錯誤，而
    依指示於當（19）日上午10時許，匯款40萬元至上揭「丁○○」合作金庫帳戶；再推由該集團另1 成員持丁○○上開帳
    戶之提款卡與密碼，前往合作金庫西屯分行提款機分別提領
    34萬元與6 萬元。因認被告丁○○涉犯刑法第339 條第1項
    、第30條之幫助詐欺取財罪嫌等語。
二、公訴意旨認被告丁○○涉犯上開罪嫌，無非以：被告丁○○
    之供述、被害人己○○警詢指訴遭詐騙之經過及其郵局存摺
    、郵政匯款執據，被告丁○○合作金庫開戶及交易資料查詢
    、換領國民身分證申請書各1 份，資為論據。惟訊據被告丁○○堅決否認幫助詐欺犯行，辯稱：卷內拿去申辦合作金庫
    帳戶之「丁○○」身分證、健保卡等證件上照片，均非伊本
    人，該身分證所載住址，伊沒有住過，亦未曾在該處設籍過
    ；伊從未將身分證、印章及健保卡交給別人使用；伊身分證
    曾經遺失過，伊沒有幫助詐欺之犯意等語。
三、經查：
  (一)本件就胡記富、林筠蓁等詐欺集團利用他人手機門號聯絡，
    假冒不實身分之人施以詐術，致被害人己○○受騙陷於錯誤
    ，而將40萬元匯入「丁○○」合作金庫帳戶，再推由該集團
    另1 成員持「丁○○」上開帳戶之提款卡及密碼，出面提領
    款項34萬元、6 萬元等情，有己○○合作金庫開戶、存摺交
    易往來明細資料，及合作金庫西屯分行提款機監視器翻拍提
    款照片、取款憑條、「丁○○」合作金庫帳戶交易資料、客
    戶資料查詢單各1 份在卷可稽，固堪認真實。然不得僅因詐
    欺集團成員提供「丁○○」帳戶資料供被害人匯款，且持該
    帳戶存摺、提款卡及密碼提款，即推認係被告丁○○本人將
    該帳戶資料交付他人使用，因而認其有幫助詐欺行為。
  (二)再經警查獲「丁○○」合作金庫銀行開戶所用之資料，其中
    健保卡、身分證上所填貼之「丁○○」照片，與被告丁○○
    95年2 月14日補領身分證申請書、戶政電子閘門個人戶籍及
    照片影像資料，以及97年1 月4 日補發身分證上照片（後3
    者相符），參互比對，顯有不同；且「丁○○」開戶留存身
    分證影本上所記載之住址「高雄縣岡山鎮○○里○ 鄰○○街
    2 之7 號」，均與高雄縣茂林鄉戶政事務所檔存被告丁○○
    於95年4 月3 日、95年2 月14日換領身分證申請書所載地址
    「高雄縣茂林鄉茂林村6 鄰茂林巷138 號」，97年1 月4 日
    補發身分證背面所載同上茂林鄉地址，亦有不同。再開戶身
    分證影本所載「丁○○」之役別為「常兵備役」，亦與被告
    丁○○係服「補充兵」而有所不符，有其戶籍謄本、兵役訓
    練證明、國防部補充兵證明書、本院兵役資料查詢結果等在
    卷可稽；而合作金庫北岡山分行提供「丁○○」開戶拍攝照
    片，與被告丁○○本人及其戶政檔存電子影像上照片，明顯
    係不同人；該合作金庫VISA金融卡申請書所填載「丁○○」
    簽名及印文、印鑑卡上所蓋之印文，均與被告丁○○本人於
    偵訊、本院準備程序簽名之筆跡比對，亦屬明顯不符（參調
    查卷第17反、18、39反頁，本院1 卷第56至59、66、69至76
    頁，2 卷第53頁），綜合以觀，尚無從認定前往開立合作金
    庫帳戶之「丁○○」即為被告丁○○本人。是被告丁○○上
    開所辯，非無可採。起訴意旨就此部分，容有誤會。
  (三)本件證人己○○、李爾豪、楊媚茹於警詢、偵訊均未指證被
    告丁○○有出面提領34萬元、6 萬元之款項，且由調查機關
    所調取提款者影像翻拍照片，亦無法看出係被告丁○○本人
    操作使用提款卡。而卷內並無何證據證明被告丁○○有將合
    作金庫帳戶存摺、印章、提款卡及密碼提供予胡記富、林筠
    蓁或被告乙○○，則起訴意旨就此部分，即無從認定被告丁○○有幫助他人詐欺取財犯行。此外，檢察官並未具體指明
    被告丁○○如何提供存摺、提款卡及密碼予他人，轉交詐騙
    集團成員供詐欺取財之用，並舉出證據方法供本院調查審認
    ，即無法為此事實之認定。
四、綜上所述，本件檢察官就此部分所舉積極證據，尚不足使本
    院採信被告丁○○有幫助詐欺之犯行，尚有合理之懷疑存在
    ，無法為此事實之認定。此外，復查無其他積極證據足認被
    告丁○○有公訴意旨所指犯行。被告既未經證明犯罪，揆諸
    首揭規定及說明，自應為無罪之諭知。
據上論斷，應依刑事訴訟法第299 條第1 項前段、第301 條前段
，刑法第2 條第1 項、第28條、第339 條第1 項、第216 條、第
212 條、第30條、第55條、第47條第1 項、第41條第1 項前段、
第38條第1 項第2 款，刑法施行法第1 條之1 ，判決如主文。
本案經檢察官丙○○到庭執行職務。
中    華    民    國    98    年    2     月    25    日
                刑事第十九庭  審判長法  官  林水城
                                    法  官  羅立德
                                    法  官  李昆南
以上正本證明與原本無異。
如不服本判決應於收受判決後10日內向本院提出上訴書狀，並應
敘述具體理由。其未敘述上訴理由者，應於上訴期間屆滿後20日
內向本院補提理由書(均須按他造當事人之人數附繕本)「切勿逕
送上級法院」。
中    華    民    國    98    年    2     月    25    日
                                    書記官  黃美玲
附錄本判決論罪之法條：
刑法第339條第1項（詐欺取財罪）
意圖為自己或他人不法之所有，以詐術使人將本人或第三人之物
交付者，處5 年以下有期徒刑、拘役或科或併科1000元以下罰金
。
刑法第212條（偽造變造特種文書罪）
偽造、變造護照、旅券、免許證、特許證及關於品行、能力服務
或其他相類之證書、介紹書，足以生損害於公眾或他人者，處1
年以下有期徒刑、拘役或3 百元以下罰金。
刑法第216條（行使偽造變造或登載不實之文書罪）
行使第210 條至第215 條之文書者，依偽造、變造文書或登載不
實事項或使登載不實事項之規定處斷。


司法院資訊處製作；財團法人民間司法改革基金會備份。
